ACORDAO-COMPLETO-2363087

ACÓRDÃO 1653/2019 ATA 26/2019 - PLENÁRIO

VISTOS, relatados e discutidos estes autos de representação acerca de possíveis irregularidades relacionadas à habilitação da empresa Fox Produções Ltda. no pregão eletrônico para registro de preços 47/2018, cujo objeto é a contratação de empresa especializada para prestação de serviço de locação de geradores elétricos para atender às necessidades da 1ª Brigada de Infantaria de Selva;
ACORDAM os ministros do Tribunal de Contas da União, reunidos em sessão plenária, ante as razões expostas pelo relator, em, com fulcro no artigo 276, §1º, do Regimento Interno/TCU, referendar a medida cautelar adotada pelo relator por meio do despacho à peça 208, destes autos, transcrito no relatório que precede este acórdão, bem como as medidas acessórias previstas no mencionado despacho.

Referendo de cautelar decretada em representação acerca de possíveis irregularidades relacionadas à habilitação em pregão eletrônico para registro de preços, cujo objeto é a contratação de empresa especializada para prestação de serviço de locação de geradores elétricos.

Comando da 1ª Brigada de Infantaria de Selva.

3. Interessados/Responsáveis:
3.1. Interessados: Comando da 1ª Brigada de Infantaria de Selva (09.569.314/0001-84); Fox Produções Ltda. (07.443.954/0001-18).

13.1. Ministros presentes: José Mucio Monteiro (Presidente), Walton Alencar Rodrigues (Relator), Benjamin Zymler, Aroldo Cedraz e Raimundo Carreiro.
13.2. Ministros-Substitutos convocados: Marcos Bemquerer Costa e André Luís de Carvalho.

ACORDAO-COMPLETO-2446534

Acórdão de Relação 86/2021 - Plenário

Acórdão de Relação

ACORDAO-COMPLETO-2389980

Acórdão 3141/2019 - Plenário

WALTON ALENCAR RODRIGUES

Adoto, como relatório, o despacho à peça 208, de 10/7/2019, por meio do qual concedi medida cautelar:
"Trata-se de representação acerca de possíveis irregularidades relacionadas à habilitação da empresa Fox Produções Ltda. no pregão eletrônico para registro de preços 47/2018, cujo objeto é a contratação de empresa especializada para prestação de serviço de locação de geradores elétricos para atender às necessidades da 1ª Brigada de Infantaria de Selva, em apoio à Força Tarefa Logística Humanitária - Operação Acolhida. 
De acordo com o edital do certame, o contrato a ser firmado terá vigência de 12 meses, podendo ser prorrogado até o limite de 60 meses.
A licitação foi homologada pelo valor de R$ 11.495.090,16 e a ata de registro de preços foi assinada em 16/4/2019. 
O instrumento convocatório do aludido pregão disciplinou que as licitantes deveriam comprovar, a título de qualificação técnica, "aptidão para a prestação dos serviços em caraterísticas, quantidades e prazos compatíveis com o objeto desta licitação, ou com item pertinente, por período não inferior a um ano, mediante apresentação de atestados [...]" (peça 2, p. 13, item 8.20.1.) .
Encerrada e etapa de lances, consoante as mensagens do sistema eletrônico, o pregoeiro solicitou, em 11/3/2019, à licitante detentora da melhor proposta o encaminhamento da proposta ajustada e da documentação de habilitação.
Ocorre que, em 15/3/2019, após verificar que os atestados encaminhados comprovavam apenas 9 meses e 6 dias de prestação de serviços, o pregoeiro concedeu novo prazo à empresa Fox Produções Ltda. para que atendesse à exigência do edital de prazo mínimo de 1 ano, podendo apresentar qualquer documento.
A licitante encaminhou, então, atestado emitido pela empresa Mais Soluções Gráficas, referente à locação de gerador de 180 KVA, no período de 1/2/2012 a 1/2/2013 (peça 182) .
Segundo manifestação da 1ª Brigada de Infantaria de Selva à peça 199, esse foi o documento considerado pelo pregoeiro para a habilitação da Fox Produções Ltda. (p. 5) .
A concessão de novo prazo para apresentação outro documento de habilitação contraria os artigos 43, §3º, da Lei 8.666/1993, 4º, inciso XVI, da Lei 10.520/2002, e o item 8.22, do instrumento convocatório, in verbis:
Lei 8.666/1993:
Art. 43. [...]
§ 3o É facultada à Comissão ou autoridade superior, em qualquer fase da licitação, a promoção de diligência destinada a esclarecer ou a complementar a instrução do processo, vedada a inclusão posterior de documento ou informação que deveria constar originariamente da proposta.  (grifos acrescidos) 
Lei 10.520/2002:
Art. 4º. [...]
XVI - se a oferta não for aceitável ou se o licitante desatender às exigências habilitatórias, o pregoeiro examinará as ofertas subseqüentes e a qualificação dos licitantes, na ordem de classificação, e assim sucessivamente, até a apuração de uma que atenda ao edital, sendo o respectivo licitante declarado vencedor; (grifos acrescidos) 
Instrumento Convocatório:
8.22. Os documentos exigidos para habilitação relacionados nos subitens acima, deverão ser apresentados em meio digital pelos licitantes, por meio de funcionalidade presente no sistema (upload) , no prazo de 2 (duas) horas, após solicitação do Pregoeiro no sistema eletrônico. [...]  (grifos acrescidos) 
A Administração encontra-se estritamente vinculada aos termos do edital, o qual não prevê a possibilidade de concessão de novo prazo a licitante que, num primeiro momento, não apresenta documentação suficiente para ser habilitada, nem poderia, consoante os dispositivos legais reproduzidos. 
A 1ª Brigada de Infantaria de Selva poderia, apenas, requerer documentação para esclarecer dúvidas ou comprovar a legitimidade dos atestados apresentados, nos termos da lei e do item 8.20.4, do edital.
Ademais, em instrução anterior, a unidade técnica suspeitou da veracidade desse atestado em razão de conter número de telefone com nove dígitos, incompatível com a data de sua assinatura (10/4/2013) , e da falta de outros documentos que comprovassem a efetiva prestação desses serviços, pois havia, nos autos, apenas a primeira página do respectivo contrato e não foram juntadas as correspondentes notas fiscais. 
Posteriormente, a empresa Fox apresentou o contrato firmado com a Mais Soluções Gráficas. Explicou que solicitou novo atestado com endereço e telefone atualizados para o caso de realização de diligências pelo órgão e que a data pretérita foi apenas um equívoco. Além disso, afirmou não ter sido emitida nota fiscal, pois, segundo a Lei Complementar 116/2003, a emissão do documento fiscal não era obrigatória.
Conquanto tenham sido apresentadas essas explicações, a unidade instrutiva conclui que remanescem dúvidas quanto à efetiva prestação dos serviços, motivo pelo qual propõe a realização de diligência à Secretaria de Fazenda do Distrito Federal e de oitiva à empresa que emitiu o atestado.  
Se não bastasse isso, o órgão informou, em manifestação anterior, que a habilitação da Fox Produções se fundamentou em atestados emitidos pelo Ministério do Esporte (peça 69, p. 8) , em aparente contradição com sua manifestação mais recente acima mencionada.
Esses atestados referem-se à organização de poucos eventos com um ou dois dias de duração (peças 24, 25, 30 e 33) e o fornecimento de gerador, nesses casos, era apenas um dentre dezenas de itens relativos aos eventos, a exemplo de: serviços gerais, seguranças, brigadas de incêndio, cerimonial, sonorização e arquibancadas. 
Considerando, ainda, que a empresa Fox Produções tem sede no Distrito Federal e os eventos ocorreram no Rio de Janeiro, há grandes chances de o fornecimento de gerador ter sido terceirizado naqueles eventos.
Instado a demonstrar a compatibilidade entre esses atestados do Ministério do Esporte e o objeto do pregão ora analisado (em características, quantidades e prazos) , o órgão limitou-se a informar que o pregoeiro entendeu ter sido atendido o requisito do edital.  
Embora tenha sido solicitada, por meio de ofício de oitiva, cópia da análise técnica que concluiu pela habilitação da empresa Fox, esse documento não foi enviado ao TCU. 
Assim, em uma análise perfunctória quanto à existência dos requisitos necessários para a concessão de medida cautelar, verifico haver fumaça do bom direito, tanto pela concessão, pelo pregoeiro, de novo prazo para a apresentação de documento novo na fase de habilitação, como pelas dúvidas em relação à veracidade do atestado emitido pela empresa Mais Soluções e à compatibilidade entre os atestados do Ministério do Esporte com o objeto do presente pregão.
O perigo na demora, como exposto pela unidade instrutiva, está presente em razão da possibilidade de contratação do fornecimento licitado e de adesões à ata de registro de preços.  
Outrossim está caracterizado perigo de demora reverso, pois o serviço é essencial ao órgão e o contrato anteriormente vigente se encerrou em 26/6/2019, sendo que os preços anteriores eram superiores aos ora homologados.
Vale destacar que a suspensão do pregão, como informado pelo órgão, pode acarretar a falta de fornecimento de energia aos abrigos dos refugiados venezuelanos, com riscos à segurança.
Por isso, acolho as conclusões da unidade técnica e concedo medida cautelar para obstar adesões à ata de registro de preços e eventual prorrogação contratual, permitindo-se, apenas, a realização de contratações estritamente necessárias à manutenção das missões humanitárias, conforme estimativa da Força-Tarefa Logística Humanitária de Roraima, de 13/6/2019 (peça 201, p. 1-3) .
Determino, ainda, a realização das demais medidas saneadoras propostas pela Selog:
I) realizar a oitiva da 1ª Brigada de Infantaria de Selva, com amparo no art. 276, § 3º, do Regimento Interno/TCU, para que, no prazo de quinze dias, se pronuncie quanto aos seguintes pontos relativos ao Pregão 47/2019:
a) justifique, devido à incongruência de manifestações desse órgão em momentos processuais distintos, em quais atestados foi fundada a habilitação da empresa Fox Produções, com encaminhamento da análise técnica realizada, demonstrando a compatibilidade dos atestados aceitos com as quantidades, prazos e características do objeto licitado;
b) justifique a aceitação de envio de documentação nova, em desacordo com o previsto no art. 43, § 3º da Lei 8.666/93, uma vez que o atestado emitido pela empresa Mais Soluções Gráficas foi encaminhado após solicitação, pelo pregoeiro, em 15/3/2019, do envio de nova documentação para a empresa Fox Produções Ltda., para fins de habilitação técnica, após verificar que a documentação inicialmente apresentada pela licitante, em 11/3/2019, não cumpria os requisitos exigidos no edital;
c) justifique a compatibilidade entre o objeto licitado e os serviços atestados pelo Ministério do Esporte, relacionados ao Contrato 5/2016, firmado entre o citado órgão e a Fox Produções Ltda., quanto aos seguintes aspectos:  c.1) características, tendo em vista a diferença entre o objeto licitado (locação de geradores) e os serviços referidos nos atestados de capacidade técnica (organização de eventos) ;  c.2) quantidades e prazos, uma vez que a licitação trata da locação de 62 geradores por período continuado, ao passo que os atestados apresentados se referem a eventos isolados, com um ou dois dias de duração;
d) estudos técnicos preliminares para a contratação, evidenciando as justificativas para os quantitativos definidos no Termo de Referência e valores estimados, acompanhados das memórias de cálculo e dos documentos que lhe dão suporte; e
e) demais informações que julgar necessárias; 
II) realizar, nos termos do art. 276, § 3º, c/c o art. 250, V, do Regimento Interno/TCU, a oitiva da sociedade empresária Fox Produções Ltda. (CNPJ 07.443.954/0001-18) , para, no prazo de quinze dias, manifestar-se, caso queira, sobre os fatos constantes nos subitens I, "a", " b" e "c", acima;
III) alertar a 1ª Brigada de Infantaria de Selva quanto à possibilidade de o TCU vir a determinar a anulação dos atos decorrentes do certame ou não prorrogação do contrato, caso haja indicativo de elementos que caracterizem afronta às normas legais e/ou a possibilidade de ocorrência de prejuízos à Administração;
IV) realizar, com fundamento nos arts. 157 e 187 do Regimento Interno/TCU, diligência junto à Secretaria de Estado de Fazenda do Governo de Brasília para que, no prazo de quinze dias, se manifeste quanto à alegação da empresa Fox Produções Ltda. (CNPJ 07.443.954/0001-18) de que, na execução do contrato que teria sido firmado com a empresa Mais Soluções Gráficas Eireli. (CNPJ 13.845.636/0001-86) , por tratar de atividade de locação de bens móveis, não sendo atividade de serviços, não se faz necessária a emissão de nota fiscal, com base na Lei Complementar 116/03, que dispõe sobre o ISS;
V) realizar, nos termos do art. 250, V, do Regimento Interno/TCU, a oitiva da sociedade empresária Mais Soluções Gráficas Eireli. (CNPJ 13.845.636/0001-86) , para, no prazo de quinze dias, manifestar-se, caso queira, sobre a autenticidade do contrato à peça 197, bem como quanto a efetiva prestação dos serviços de locação de gerador, no prazo de um ano, pela empresa Fox Produções Ltda. (CNPJ 07.443.954/0001-18) ;
Devem ser encaminhadas cópias deste despacho e da instrução da unidade técnica à 1ª Brigada de Infantaria de Selva, às empresas Fox Produções e Mais Soluções e à Secretaria de Estado da Fazenda do Distrito Federal, sem prejuízo de enviar também cópia do contrato à peça 197 a esse órgão distrital e à empresa Mais Soluções.
Além disso, deve ser dada ciência da presente decisão ao representante."
É o relatório.

Kelly Monteiro Paes Mateus (150402/OAB-RJ) e outros.

Não atuou.

REPRESENTAÇÃO COM PEDIDO DE MEDIDA CAUTELAR. PREGÃO ELETRÔNICO PARA REGISTRO DE PREÇOS. CONTRATAÇÃO DE EMPRESA PARA LOCAÇÃO DE GERADORES ELETRICOS EM APOIO À FORÇA TAREFA LOGÍSTICA HUMANITÁRIA - OPERAÇÃO ACOLHIDA. REALIZAÇÃO DE OITIVAS. FUMAÇA DO BOM DIREITO E PERIGO NA DEMORA. CAUTELAR CONCEDIDA PARA OBSTAR ADESÕES À ATA DE REGISTRO DE PREÇOS E EVENTUAL PRORROGAÇÃO CONTRATUAL, PERMITINDO-SE APENAS CONTRATAÇÕES ESTRITAMENTE NECESSÁRIAS À MANUTENÇÃO DAS MISSÕES HUMANITÁRIAS. REFERENDO DO PLENÁRIO.

REPRESENTAÇÃO (REPR)

Secretaria de Controle Externo de Aquisições Logísticas (Selog).

Trata-se de representação, com pedido de medida cautelar, acerca de possíveis irregularidades relacionadas à habilitação da empresa Fox Produções Ltda. no pregão eletrônico para registro de preços 47/2018, cujo objeto é a contratação de empresa especializada para prestação de serviço de locação de geradores elétricos para atender às necessidades da 1ª Brigada de Infantaria de Selva, em apoio à Força Tarefa Logística Humanitária - Operação Acolhida.
Realizadas as oitivas da 1ª Brigada de Infantaria de Selva e da empresa Fox Produções Ltda., restaram caracterizados os requisitos autorizadores para a concessão de medida cautelar, consoante despacho reproduzido no relatório da presente deliberação.
Por tal razão, concedi medida cautelar, em 10/7/2019, para obstar adesões à ata de registro de preços e eventual prorrogação contratual, permitindo-se, apenas, a realização de contratações estritamente necessárias à manutenção das missões humanitárias, conforme estimativa da Força-Tarefa Logística Humanitária de Roraima, de 13/6/2019. 
Determinei, também, a adoção de medidas saneadoras, como proposto pela unidade técnica.
Ante o exposto, submeto a decisão à apreciação deste Colegiado, nos termos do artigo 276, §1º, do Regimento Interno/TCU. 
TCU, Sala das Sessões Ministro Luciano Brandão Alves de Souza, em 17 de julho de 2019.
WALTON ALENCAR RODRIGUES 
Relator